【裁判字號】    98,訴,1864
【裁判日期】    981124
【裁判案由】    交付房屋    等
【裁判全文】
臺灣高雄地方法院民事判決              98年度訴字第1864號
原      告  甲○○
訴訟代理人  楊昌禧律師
            梁育誠律師
被      告  丙○○
上列當事人間交付房屋等事件，本院於民國98年11月10日言詞辯
論終結，判決如下：
  主  文
被告應將坐落於高雄縣鳳山市○○段火房口小段82-5號、85-2號
、85-8號土地上門牌號碼高雄縣鳳山市○○路229 號及229-1 號
之房屋騰空遷讓返還予原告。
被告應自民國九十六年十二月三十一日起至返還上開房屋之日止
，按月給付原告新臺幣捌仟壹佰貳拾元。
原告其餘之訴駁回。
訴訟費用由被告負擔三分之二，餘由原告負擔。
本判決於原告以新台幣伍拾伍萬元為被告供擔保後，得為假執行
，但被告如以新台幣壹佰陸拾貳萬肆仟零貳拾元為原告預供擔保
，得免為假執行。
原告其餘假執行之聲請駁回。
  事實及理由
一、原告主張：原告於民國96年8 月27日經由本院95年度執字第
    85439 號清償票款強制執行事件（下稱系爭強制執行程序）
    ，承受取得訴外人即債務人葉朝新所有如附表所示之房地（
    下稱系爭土地、系爭229 號房屋），嗣於96年12月31日取得
    權利移轉證書，並於97年1 月21日辦理所有權移轉登記而為
    系爭房地之所有權人。復於95年8 月18日向訴外人即原所有
    權人葉敏輝購買門牌號碼高雄縣鳳山市○○路229-1 號房屋
    （下稱系爭229-1 號房屋）。惟系爭土地、系爭229 號房屋
    及系爭229-1 號房屋遭被告無權占有，原告自得請求被告返
    還；又依社會通常觀念，被告無權占有系爭土地、系爭229
    號房屋及系爭229-1 號房屋，獲有相當於租金之利益每月新
    臺幣（下同）18,320元，致原告受有損害，被告亦應一併返
    還。為此，依據民法第767 條、第179 條或第184 條等規定
    ，提起本訴。並聲明：(一)被告應將系爭229 號、229-1 號交
    付原告。(二)被告應自96年12月31日起至返還系爭229 、229-
    1 號房屋之日止，按月給付被告18,320元。(三)願供擔保，請
    准宣告假執行。
二、被告則以：系爭229 及229-1 號房屋係伊以兒子乙○○及丁
    ○○名義向葉朝新及葉淑燕所購買，伊並非無權占有等語，
    資為抗辯。並聲明：(一)原告之訴駁回。(二)如受不利判決，願
    供擔保請准宣告免為假執行。
三、兩造不爭執之事實：
  (一)原告經由系爭強制執行程序，承受取得葉朝新所有系爭土地
    、系爭229 號房屋，嗣於96年12月31日取得權利移轉證書，
    並於97年1 月21日辦理所有權移轉登記而為系爭房地之所有
    權人。
  (二)系爭土地、系爭229 號房屋及系爭229-1 號房屋，現由被告
    占用使用中。
四、本件之爭點：
  (一)被告占有系爭229 、229-1 號房屋有無正當權源？即原告請
    求被告交付系爭229 、229-1 號房屋，是否有理由？
  (二)被告依不當得利或侵權行為等法律關係，請求原告給付相當
    於租金之利益，有無理由？
五、本院判斷如下：
  (一)被告占有系爭229 、229-1 號房屋有無正當權源？即原告請
    求被告交付系爭229 、229-1 號房屋，是否有理由？
  1.按當事人主張有利於己之事實者，就其事實有舉證之責，民
    事訴訟法第277 條定有明文。又不動產經法律行為而取得者
    ，須經登記始生效力，民法第758 條定有明文，此一經登記
    ，即生不動產物權變動之效力，產生公示力，因信賴登記而
    取得不動產權利之人，依土地法第43條規定，尚有公信力存
    在。查：原告經由系爭強制執行程序，承受取得葉朝新所有
    系爭土地及系爭229 號房屋，嗣於96年12月31日取得權利移
    轉證書，並於97年1 月21日辦理所有權移轉登記而為系爭房
    地之所有權人；另系爭229-1 號房屋係原告於95年8 月18日
    ，以買賣為原因，由原登記所有權人葉敏輝出售予原告等情
    ，業據原告提出土地、建物登記謄本、本院囑託塗銷不動產
    查封及辦理移轉登記函、建築改良物買賣所有權移轉契約書
    及95年契稅繳款書等資料為證。再者，我國民法就不動產物
    權係採登記要件主義，除法律另有規定外，不動產物權之有
    無，全依土地或建物登記簿登載之狀態為準，且依土地法所
    為之登記有絕對效力，如無登記無效或得撤銷之原因，任何
    人並不得為塗銷其登記之請求。是此，系爭229 號房屋，原
    告既然係於96年12月31日取得權利移轉證書，並於97年1 月
    21日辦理所有權移轉登記之事實，且為被告所不爭執，則原
    告無庸再就其為所有權人之事實舉證，而應由被告就其主張
    系爭229 及229-1 號房屋均係其所有乙節之事實，先為舉證
    。
  2.被告雖以上開情詞置辯，然葉淑燕與乙○○、丁○○就系爭
    229 及229-1 號房屋簽定買賣契約，而雙方間就上述買賣契
    約因屬通謀虛偽意思表示而無效，且葉朝新與乙○○及丁○
    ○就系爭229 及229-1 號房屋簽定之上述買賣契約，因葉朝
    新與葉淑燕為共同出賣人，是上述買賣契約在性質上屬不可
    分割之契約，而葉淑燕與乙○○、丁○○簽立之上開買賣之
    意思表示既屬通謀虛偽而無效，就此不可分割之上述買賣契
    約，應屬全部皆為無效等情，業經台灣高等法院高雄分院以
    95年度重上字第57號判決確定乙節，業據原告提出上開判決
    及本院判決確定證明書附卷可參，且被告迄今亦未提出伊確
    實有向葉朝新及葉淑燕購買系爭229 及229-1 號房屋之證據
    。從而，被告抗辯系爭22 9及229-1 號房屋是伊以乙○○、
    丁○○名義向葉朝新及葉淑燕購買云云，洵難採信。
  3.綜上，原告以無權占有為原因，請求被告返還所有物之訴，
    原告就其物有所有權存在，已如前述，被告以非無權占有為
    抗辯者，原告就無權占有之事實，無舉證責任，被告應就其
    取得占有，係有正當權源之事實證明之，如不能證明，則應
    認原告之請求為有理由，最高法院72年度台上字第1552號判
    決意旨參照。惟被告就其就系爭229 、229-1 號房屋之占有
    ，為有正當合法權源一事，迄今既無法舉證證明之，則原告
    自得依民法第767 條規定，主張其為所有權人，訴請無權占
    有之被告返還系爭229 及229-1號房屋，於法洵屬有據。
  (二)原告得請求被告返還相當於租金之損害金額為何？
  1.按無法律上之原因而受利益，致他人受損害者，應返還其利
    益。雖有法律上之原因，而其後已不存在者，亦同；因故意
    或過失，不法侵害他人之權利者，負損害賠償責任，民法第
    17 9條、第184 條第1 項前段分別定有明文。而無權占有他
    人之土地，可能獲得相當於租金之利益，此為通常之觀念；
    又無權占有他人之土地而侵害土地所有人之所有權，被害人
    對於侵權行為人得請求賠償相當於租金之損害，亦有最高法
    院61年台上字第1695號判例、67年台上字第3622號判例可資
    參照。次按「城市地方房屋之租金，以不超過土地及其建築
    物申報總價年息百分之十為限」、「第97條、第99條及第10
    1 條之規定，於租用基地建築房屋均準用之」、「土地法第
    97條所謂土地及建築物之總價額，土地價額依法定地價，建
    築物價額依該管直轄市或縣（市）地政機關估定之價額」、
    「土地所有權人依本法所申報之地價，為法定地價」、「公
    有土地及依本條例第16條規定照價收買之土地，以各該宗土
    地之公告地價為申報地價，免予申報」，土地法第97條第1
    項、第105 條、土地法施行法第25條、土地法第148 條、平
    均地權條例施行細則第21條前段分別定有明文。而土地所有
    人固得依不當得利法則向無權佔用其土地之人請求返還相當
    於租金之損害金，惟其數額，除以申報地價為基礎外，尚須
    斟酌基地之位置、工商業繁榮之程度及佔用人利用土地之經
    濟價值及所受利益等項，並與鄰地租金相比較，以為決定，
    最高法院88年度台上字第1894號、第3331號判決意旨可資參
    酌。
  2.查：
  (1)上述系爭229 、229-1 號房屋係位於高雄縣鳳山市○○路上
    ，附近有市場及學校，生活機能尚稱便利，而系爭229 、22
    9- 1房屋均為3 樓加強磚造樓房，而附近少有新建案推出，
    且大眾運輸條件為普通；上述82-5號及85-8地號土地自96年
    1 月份迄今之土地申報地價為每平方公尺41,600元及23,360
     元 等情，有電子地圖、現場相片、土地及建物登記謄本及
    鑑估報告書等資料可稽。本院審酌系爭房屋、土地附近居住
    情形、繁榮程度及系爭土地利用之狀況，認為被告就占用系
    爭房地所受相當於租金額之利益，以按土地及建物申報現值
    年息6%計算較為適當公允。
  (2)系爭229 、229-1 號房屋雖係座落在高雄縣鳳山市○○段火
    房口小段82-5號、85-2號、85-8地號土地，然上述85-2地號
    土地非原告所有，是僅能就原告所有之82-5號及85-8地號土
    地面積計算原告相當於租金之損害金。至原告另主張其所有
    之高雄縣鳳山市○○段火房口小段84、84-4地號土地亦有遭
    被告占用，而應以上述地號土地之面積計算相當於租金之損
    害金，然系爭229 、229-1 號房屋並未坐落在上述84、84-4
    地號土地，且原告亦未提出被告有使用上述84、84-4地號土
    地之證據，是原告主張應以上述84、84-4地號土地之面積計
    算其相當於租金之損害金部分，應無理由。
  (3)上述82-5號及85-8地號土地自96年1 月份迄今之土地申報地
    價為每平方公尺41,600元及23,360元，且原告應有部分均為
    2 分之1 等情，有土地登記謄本在卷可憑；又系爭229 、22
    9-1 號房屋於98年間之課稅現值分別為318,600 元及212,30
    0 元，亦有高雄縣政府地方稅務局98年房屋稅繳款書在卷可
    稽，則依此土地申報地價及房屋課稅現值年息6%計算結果，
    被告每月所受相當於租金額之不當得利金額為8,120 元（計
    算方式：《41,600×11×1/2+23,360×74×1/2+212,300+31
    8, 600》×6%÷12月＝8,120 元，小數點以下四捨五入）。
    是原告本於侵權行為及不當得利之法律關係，請求被告應賠
    償之損害即為相當於租金之金額，自屬有據。從而，原告請
    求被告應給付96年12月31日起至返還占用系爭229 、229-1
    號房屋之日止，按月賠償原告相當於租金之損害8,120 元，
    即無不合，逾此部份之請求，為無理由，應予駁回。
六、綜上所述，原告業於96年12月31日及95年8月18 日取得系爭
    229 、229-1 號房屋之所有權，而被告於原告取得上述房屋
    所有權後仍繼續占有使用，即屬無權占有，並因而致原告受
    有相當於租金額之損害，已如前述。從而，原告本於所有權
    人之地位，依民法第767 條、同法第184 條、第179 條之規
    定，請求被告遷讓返還上述2 棟房屋，及自96年12月31日起
    至清償日止，按月賠償相當於租金之損害8,120 元，於此範
    圍內之請求為有理由，請求應予以准許；逾此範圍之請求為
    無理由，請求應予以駁回。
七、原告及被告分別陳明願供擔保請為宣告假執行或免為假執行
    ，經核原告勝訴部份，均與規定相符，爰分別酌定相當之擔
    保金額予以宣告；至原告其餘假執行之聲請，因訴之駁回而
    失所依據，應予駁回。
八、本件判決之基礎已臻明確，兩造其餘攻擊防禦方法及舉證，
    核與判決結果無影響，爰不另一一論述，併此敘明。
九、據上論結，本件原告之訴為一部有理由、一部無理由，依民
    事訴訟法第79條、第85條第2 項、第390 條第2 項、第392
    條第2 項，判決如主文。
中    華    民    國    98    年    11    月    24    日
                  民事第一庭    法    官  張茹棻
上為正本係照原本作成。
如不服本判決，應於送達後20日內，向本院提出上訴狀並表明上
訴理由，如於本判決送達前提起上訴者，應於判決送達後10日內
補提上訴理由書（須附繕本）。
中    華    民    國    98    年    11    月    24    日
                                書 記 官  黃美秀
附表：坐落於高雄縣鳳山市○○段火房口小段82-5、84-4、84、
      85-8等地號土地應有部分均為1/2 ，及同小段82-5、85-2
      、85-8等地號土地上辦理保存登記建物之鳳山市○○段房
      口小段1063建號即門牌號碼高雄縣鳳山市○○路229 號房
      屋。


司法院資訊處製作；財團法人民間司法改革基金會備份。
